---
title: "PROYECTO FINAL MÓDULO DE R"
author: "Lizeth Moreno, Carolina Briones, Tamara Quijano"
date: "`r Sys.Date()`"
output: 
  rmdformats::readthedown
---

```{r setup, include=FALSE}
knitr::opts_chunk$set(echo = TRUE)
```

## Introducción

Las ratios financieros son los indicadores de la situación de la empresa. Son una relación entre unidades financieras, con la que es posible realizar un análisis de la situación o balance económico de la empresa. Se adopta acuerdos a las necesidades concretas para analizar la situación económica para posteriormente mejorar la gestión en la toma de decisiones. 

Los cuatro tipos de ratios financieras se clasifican en:

- **Liquidez** que se realiza mediante la suma de dinero disponible en caja, más el dinero pendiente de recibir por los clientes,dividir el pasivo a corto y largo plazo. 
- **Gestión** detecta la efectividad y eficiencia en la gestión de las empresas relativas a las ventas al contado, ventas totales, los cobros y gestión de inventarios. 
- **Solvencia** se relacionan con un mayor espacio de tiempo entre dos variables: el activo total que se divide con el pasivo total. 
- **Rentabilidad** trata de la conexión entre los recursos invertidos y los beneficios generados.

Estos indicadores de valor comprenden diferentes métricas del negocio, en este proyecto destacarán los ratios de liquidez y solvencia.

## Objetivos

- Analizar las ratios comparándolos en función de la situación económicas - financieras de la empresa, dar soluciones concretas acerca de la situación de la empresa.
- Realizar la descripción de los cuatro tipos de indicadores financieros como liquidez, gestión, solvencia y de rentabilidad para comparar a las empresas por su tamaño en función de las ratios financieros.
- Demostrar un dominio competente de las librerías utilizadas en ciencia de datos, mostrando su aplicación efectiva en el análisis y visualización de datos.
- Mostrar un sólido conocimiento y habilidades en el lenguaje de programación R, evidenciado a través de la implementación de código efectivo y eficiente para manipular datos, realizar análisis estadísticos y crear visualizaciones gráficas.

## Descripción de los datos

### Lectura de Librerías

Para el análisis de este proyecto se han cargado las siguientes librerías:

- **readxl**: Paquete que facilita la transferencia de datos de Excel a R.
- tidyr: Es un paquete que nos ayuda a simplificar el proceso de creación de datos ordenados.
- **ggplot2**: Sistema organizado de visualización de datos.
- **tidyverse**: Es una colección de paquetes disponibles en R y orientados a la manipulación, importación, exploración y visualización de datos. Está compuesto de los siguientes paquetes: readr, dplyr, ggplot2, tibble, tidyr, purr, stringr, focats.
- **dplyr**: Paquete que proporciona una grámatica de manipulación de datos y proporciona los verbos más utilizados que ayudan a los análisis de ciencia de datos a resolver la manipulación de datos más común.

```{r warning=FALSE, include=FALSE}
library(readxl)
library(tidyr)
library(ggplot2)
library(tidyverse)
library(dplyr)
library(ggplot2)
```

### Tratamiento de la base

Las  bases de datos proporcionadas son 4 en formato xlsx .

- **Balances_2014**: Contiene información correspondiente a balances de varias empresas, se describre su situación, país, provincia, activos fijos, pasivos, entre otros.
- **cias_codebook**: Diccionario
- **ciiu**: Listado de actividades económicas con su respectivo nivel
- **Formulario 102**: Documento de la declaración del impuesto a la renta personas naturales y sucesiones invisas obligadas a llevar contabilidad (SRI)

Una vez cargadas las librerias, se prosigue con la lectura de los datos. 

```{r echo=TRUE}
balances_2014 <- read_excel("Data/balances_2014.xlsx")
balances_2014
#cias_codebook <- read_excel("Data/cias_codebook.xlsx")
#ciiu <- read_excel("Data/ciiu.xlsx")
#Formulario_102 <- read_excel("Data/Formulario 102.xls")
```

Utilizando los datos en el archivo llamado balance 2014 se generó un tibble, posterior se reduce la dimensión de la base con variables pedidas en el proyecto.

```{r}
empresas<-tibble::as_tibble(balances_2014) 
empresas_1<- empresas %>%  mutate(LiquidezCorriente= (v345/v539), 
                                   EndeudamientoActivo= (v599/v499),
                                   EndeudamientoPatrimonial= (v599/v698),
                                   EndeudamientoActivoFijo= (v698/v498),
                                   Apalancamiento= (v499/v698))  %>%
                            select(Empresas=nombre_cia, 
                                   Status=situacion,
                                   TipoEmpresa = tipo, 
                                   Pais=pais, 
                                   Provincia=provincia, 
                                   Canton=canton, 
                                   Ciudad=ciudad,
                                   Actividad_economica=ciiu4_nivel1,
                                   SubActividad=ciiu4_nivel6,
                                   LiquidezCorriente,
                                   EndeudamientoActivo,
                                   EndeudamientoPatrimonial,
                                   EndeudamientoActivoFijo,
                                   Apalancamiento,
                                   fecha_const)
empresas_1
```

Esta nueva base de datos estará conformada por las siguientes variables:

- Empresas: variable que contiene los nombres de las compañías
- Status: variable que especifica la situación de la compañía ( activa, en liquidación,
etc)
- Tipo_de_empresa: variable que contiene la clase de compañía analizada (anónima,
economía mixta, etc)
- País
- Provincia
- Cantón
- Ciudad
- Actividad económica: variable que contiene la descripción del código CIIU4 NIVEL
- Subactividad: variable que contiene la descripción del código CIIU4 NIVEL 6
- Liquidez corriente: Indicador financiero que se compone de la siguiente forma:

$$Liquidez_Corriente=\frac{Activo_Corriente}{Pasivo_Corriente}$$

- Endeudamiento del activo:

$$Endeudamiento_Activo=\frac{Pasivo}{Activo}$$

- Endeudamiento patrimonial:
$$Endeudamiento_Patrimonial=\frac{Pasivo}{Patrimonio}$$
- Endeudamiento del Activo Fijo:

$$Endeudamiento_Activo_Fijo=\frac{Patrimonio}{Activo_No_Corriente}$$

- Apalancamiento:

$$Apalancamiento=\frac{Activo}{Patrimonio}$$

### Análisis exploratorio de datos

Una vez se analizó la composición de variables, procedemos a explorar los datos 

```{r}
glimpse(empresas_1)
```


Al analizar la estructura de los datos, se observa que 9 variables son de tipo caracter, mientras que 5 son numéricas (dbl). Para asegurar una manipulación adecuada, llevamos a cabo una conversión de datos, transformando las variables de tipo texto en factores (variables con categorías) mediante el uso del comando as.factor().

```{r}
empresas_1$Status<- as.factor(empresas_1$Status) 
empresas_1$TipoEmpresa<- as.factor(empresas_1$TipoEmpresa)
empresas_1$Actividad_economica<- as.factor(empresas_1$Actividad_economica)
empresas_1$SubActividad<- as.factor(empresas_1$SubActividad)#convertir a factor
glimpse(empresas_1)
```

Con el propósito de obtener una comprensión más profunda de los datos, procedimos a calcular los estadísticos de las variables numéricas. Para tal fin, empleamos el comando summary(), el cual nos proporciona estadísticas descriptivas como los valores mínimo y máximo, los cuartiles y el promedio.

```{r}
summary(empresas_1)
```

### Datos Faltantes

En la sección anterior, hemos observado que las variables Liquidez Corriente, EndeudamientoActivo, EndeudamientoPatrimonial, EndeudamientoActivoFijo y Apalancamiento contienen valores perdidos, también conocidos como NAs, así como datos con información +-INF. Estos valores pueden generar errores, especialmente en funciones estadísticas que agrupan datos para obtener resultados.

En este proyecto, hemos decidido omitir este tipo de datos debido a que el porcentaje de valores faltantes no supera el 80%. Su análisis no afecta significativamente el resultado, lo que justifica su exclusión del análisis para mantener la integridad y precisión de los resultados obtenidos.


| LiquidezCorriente | EndeudamientoActivo | EndeudamientoPatrimonial |
|----------|----------|----------|
| Datos NAs  | Datos NAs   | Datos NAs   |
| 3,47 % %    | 2,04 %  | 2,02 %   |


| EndeudamientoActivoFijo | Apalancamiento | 
|----------|----------|
| Datos NAs   | Datos NAs  | 
| 2,07 %    | 2,02 %  | 


El código siguiente realiza una transformación de los datos, convirtiendo los valores -Inf y +Inf en NAs. Posteriormente, se utiliza la función drop_na() para eliminar completamente los datos con valores faltantes de nuestra base de datos.

```{r}
#quitar datos -Inf y +Inf
quitar_inf <- function(dataframe, columnas_numericas) {
  # Iterar sobre las columnas numéricas y reemplazar los -Inf y +Inf con NA
  for (col in columnas_numericas) {
    dataframe[[col]][dataframe[[col]] == -Inf | dataframe[[col]] == Inf] <- NA
  }
  
  return(dataframe)
}
columnas_a_limpiar <- c("LiquidezCorriente", "EndeudamientoActivo","EndeudamientoPatrimonial",
                        "EndeudamientoActivoFijo", "Apalancamiento")
empresas_2 <- quitar_inf(empresas_1, columnas_a_limpiar)

#borrar NAs
empresas_3 <- empresas_2 %>% drop_na()
summary(empresas_3)
```
### Datos atípicos

La visualización de datos atípicos es una etapa esencial en el análisis exploratorio de datos, ya que nos permite identificar observaciones que pueden ser inusuales o inesperadas en relación con el resto de los datos. Un método comúnmente utilizado para visualizar datos atípicos es el diagrama de caja y bigotes, también conocido como boxplot.

El diagrama de caja y bigotes representa la distribución de un conjunto de datos en un formato gráfico simple y eficaz. Consiste en una caja que muestra el rango intercuartílico (IQR), que abarca desde el primer cuartil (Q1) hasta el tercer cuartil (Q3) de los datos. La línea central de la caja representa la mediana, que es el valor que divide al conjunto de datos en dos partes iguales: el 50% superior y el 50% inferior.

Los "bigotes" del diagrama de caja se extienden desde los bordes de la caja hasta ciertos límites establecidos, que pueden ser calculados usando diferentes métodos. Los valores que se encuentran fuera de estos límites se consideran valores atípicos y son representados individualmente en el gráfico.

Para crear un diagrama de caja y bigotes en R, utilizamos la función ggplot() del paquete ggplot2 y proporcionamos un vector numérico como argumento. Esta herramienta nos brinda una visualización clara y concisa de la distribución de los datos y nos ayuda a identificar de manera efectiva valores atípicos que podrían requerir un análisis adicional o una atención especial en nuestro proyecto de análisis de datos.

```{r}
empresas_3 %>% 
  ggplot(aes(y = LiquidezCorriente)) +
  geom_boxplot()
empresas_3 %>% 
  ggplot(aes(y = EndeudamientoActivo)) +
  geom_boxplot()
empresas_3 %>% 
  ggplot(aes(y = EndeudamientoPatrimonial)) +
  geom_boxplot()
empresas_3 %>% 
  ggplot(aes(y = EndeudamientoActivoFijo)) +
  geom_boxplot()
empresas_3 %>% 
  ggplot(aes(y = Apalancamiento)) +
  geom_boxplot()
```


La función siguiente cuenta con dos parámetros de entrada: el dataframe y las variables para las cuales deseamos imputar los valores atípicos. Mediante un bucle for, la función itera sobre cada variable y procede a reemplazar los valores atípicos de las variables numéricas especificadas. Para ello, utiliza el promedio para aquellos valores inferiores al percentil 5 y la mediana para aquellos valores superiores al percentil 95. Al finalizar, la función devuelve un dataframe actualizado, eliminando así los datos atípicos presentes en las variables señaladas.

```{r}
impute_outliers <- function(dataframe, variables) {
  for (var in variables) {
    dataframe[[var]][dataframe[[var]] < quantile(dataframe[[var]], 0.05, na.rm = TRUE)] <- mean(dataframe[[var]], na.rm = TRUE)
    dataframe[[var]][dataframe[[var]] > quantile(dataframe[[var]], 0.95, na.rm = TRUE)] <- median(dataframe[[var]], na.rm = TRUE)
  }
  return(dataframe)
}
columnas_a_imputar <- c("LiquidezCorriente", "EndeudamientoActivo","EndeudamientoPatrimonial",
                        "EndeudamientoActivoFijo", "Apalancamiento")

empresas_4 <- impute_outliers(empresas_3, columnas_a_imputar)
plot(empresas_4$EndeudamientoActivo)
```

La gráfica anterior corrobora que existe una dispersión adecuada de datos.

## Análisis

#### Crea una tabla resumiendo el número total de empresas por actividad económica y por actividad económica por cada cantón. La tabla simplemente debe aparecer como un data frame o tibble en tu script.

```{r}
#total empresas por actividad económica y por cantón
# Resumen del número total de empresas por actividad económica
resumen_actividad_economica <- empresas_4 %>%
  group_by(Actividad_economica) %>%
  summarise(Total_Empresas = n())
resumen_actividad_economica
# Resumen del número total de empresas por actividad económica y por cantón
resumen_actividad_canton <- empresas_4 %>%
  group_by(Actividad_economica, Canton) %>%
  summarise(Total_Empresas = n()) 
resumen_actividad_canton
```

####Gráficamente muestra el comparativo de los indicadores financieros de liquidez y solvencia por Status y provincia.

```{r}
#Graficar liquidez por status y provincia
#solo Status=ACTIVA
#liquidez
empresas_activa<- empresas_4 %>% filter(Status=="ACTIVA")
ggplot(empresas_activa, aes(x=fecha_const,  y = LiquidezCorriente, color= Provincia)) +
  geom_line() +
  labs(title = "Gráfico comparativo",
       subtitle = "Gráfico comparativo entre Liquidez Corriente y provincia")+
  facet_wrap(~Provincia)+
  theme_grey()+
  theme(legend.position = "none")
#solvencia
ggplot(empresas_activa, aes(x=fecha_const,  y = Apalancamiento, color= Provincia)) +
  geom_line() +
  labs(title = "Gráfico comparativo",
       subtitle = "Gráfico comparativo entre Solvencia y provincia")+
  facet_wrap(~Provincia)+
  theme_grey()+
  theme(legend.position = "none")
```

**Filtrado de Datos**: El código comienza filtrando las empresas que tienen un estado "ACTIVA" del tibble "empresas_4" y crea un nuevo tibble llamado "empresas_activa".
Gráfico Comparativo de Liquidez: Utilizando ggplot, se creó un gráfico de líneas para comparar la evolución de la liquidez corriente a lo largo del tiempo. El eje x representa la fecha de constitución ("fecha_const"), el eje y muestra el valor de la liquidez corriente ("LiquidezCorriente"), y el color de las líneas varía según la provincia a la que pertenecen las empresas. El gráfico se presenta con un título ("Gráfico comparativo") y un subtítulo ("Gráfico comparativo entre Liquidez Corriente y provincia"). Además, se utiliza facet_wrap() para dividir el gráfico en múltiples paneles, uno por cada provincia. La función theme_grey() ajusta el aspecto visual del gráfico y theme(legend.position = "none") oculta la leyenda.

Comentarios:

El código busca visualizar la liquidez corriente a lo largo del tiempo para empresas "ACTIVAS", pero esta vez desglosado por provincia.
El uso de facet_wrap() permite comparar cómo varía la liquidez corriente en diferentes provincias de manera más clara al mostrar cada provincia en su propio panel.
Cómo podemos observar tenemos 5 provincias con mayor liquidez corriente las cuales son:

•	Guayas
•	Pichincha
•	Manabí
•	Azuay
•	El Oro


El código tuvo como objetivo crear una gráfica comparativa de solvencia (medida a través del indicador de apalancamiento) por estado ("Status") y provincia para empresas con estado "ACTIVA".
Análisis del Código:
Filtrado de Datos: El código comienza filtrando las empresas que tienen un estado "ACTIVA" del tibble "empresas_4" y crea un nuevo tibble llamado "empresas_activa".
Gráfico Comparativo de Solvencia: Utilizando ggplot, se crea un gráfico de líneas para comparar la evolución del apalancamiento financiero (solvencia) a lo largo del tiempo. El eje x representa la fecha de constitución ("fecha_const"), el eje y muestra el valor del apalancamiento ("Apalancamiento"), y el color de las líneas varía según la provincia a la que pertenecen las empresas. El gráfico se presenta con un título ("Gráfico comparativo") y un subtítulo ("Gráfico comparativo entre Solvencia y provincia"). Además, se utiliza facet_wrap() para dividir el gráfico en múltiples paneles, uno por cada provincia. La función theme_grey() ajusta el aspecto visual del gráfico y theme(legend.position = "none") oculta la leyenda.

Comentarios:
Este código es similar al fragmento anterior, pero en lugar de analizar la liquidez corriente, está enfocado en la solvencia, representada por el indicador de apalancamiento.
Al igual que en el análisis de la liquidez corriente, el uso de facet_wrap() permite comparar cómo varía la solvencia en diferentes provincias, lo que puede ser útil para identificar patrones o tendencias en la solvencia de las empresas.
Cada línea representa una provincia y muestra las fluctuaciones en el indicador de apalancamiento. Los paneles separados por provincia permiten una comparación más detallada entre las diferentes regiones.
La leyenda se ha ocultado en este caso para evitar la sobrecarga visual y mantener el foco en los datos principales.
Y cómo podemos visualizar, reflejan 5 provincias con mayor solvencia las cuales son:
•	Guayas
•	Pichincha
•	Manabí
•	Azuay
•	El Oro

Lo que permite conocer que las mismas provincias se mantienen con el mayor índice tanto en “Liquidez Corriente” como en “Solvencia”.



#### Gráficamente muestra el comparativo de los indicadores financieros de liquidez y solvencia por tipo de empresa.
```{r}
#Graficar liquidez por status y tipo de empresa
#liquidez
ggplot(empresas_activa, aes(x=fecha_const,  y = LiquidezCorriente, color= TipoEmpresa, group=TipoEmpresa)) +
  geom_line() +
  labs(title = "Gráfico comparativo",
       subtitle = "Gráfico comparativo entre Liquidez Corriente y Tipo de Empresa")+
  facet_wrap(~TipoEmpresa)+
  theme_grey()+
  theme(legend.position = "none")                            
#solvencia
ggplot(empresas_activa, aes(x=fecha_const,  y = Apalancamiento, color= TipoEmpresa, group=TipoEmpresa)) +
  geom_line() +
  labs(title = "Gráfico comparativo",
       subtitle = "Gráfico comparativo entre Liquidez Corriente y Tipo de Empresa")+
  facet_wrap(~TipoEmpresa)+
  theme_grey()+
  theme(legend.position = "none") 
```

El código suministrado tiene como finalidad crear un gráfico comparativo de los indicadores financieros de liquidez corriente por tipo de empresa a lo largo del tiempo. 

Análisis del Código:
Filtrado de Datos: En el script se comienza filtrando y seleccionando las empresas con estado "ACTIVA" del conjunto de datos "empresas_activa". Esto implica que solo se considerarán las empresas actualmente operativas para el análisis.
Gráfico Comparativo de Liquidez: Mediante el paquete ggplot2, se genera un gráfico de líneas que compara la evolución de la liquidez corriente en función de la fecha de constitución ("fecha_const"). El eje x muestra las fechas, el eje y representa los valores de liquidez corriente ("LiquidezCorriente"), y el color de las líneas varía según el tipo de empresa ("TipoEmpresa"). El gráfico se titula "Gráfico comparativo" y se complementa con un subtítulo que indica que se está contrastando la "Liquidez Corriente y Tipo de Empresa". Se utiliza la función facet_wrap() para separar el gráfico en múltiples paneles, uno para cada tipo de empresa, permitiendo una comparación más precisa. Además, se configura el tema visual del gráfico con theme_grey() y se omite la leyenda mediante theme(legend.position = "none").
Comentarios:
Este código busca proporcionar una visión comparativa de cómo ha evolucionado la liquidez corriente en diferentes tipos de empresas a lo largo del tiempo. El uso de facet_wrap() permite un análisis detallado al presentar cada tipo de empresa en su propio panel. Esto es útil para detectar tendencias o variaciones específicas en la liquidez de distintos tipos de empresas.
La comparativa podría revelar patrones generales, como si ciertos tipos de empresas mantienen consistentemente una mayor liquidez que otros o si hay variaciones significativas en períodos específicos. Asimismo, podrían identificarse empresas atípicas que divergen notablemente de la tendencia común, lo que podría indicar circunstancias financieras únicas.
En resumen, el análisis visual ofrece una perspectiva rápida y efectiva de la evolución de la liquidez corriente en función del tipo de empresa, ayudando a tomar decisiones informadas sobre la gestión financiera y a identificar áreas que requieran mayor atención.

Se tuvo como objetivo crear un gráfico comparativo de los indicadores financieros de solvencia (medidos a través del indicador de apalancamiento) por tipo de empresa a lo largo del tiempo. 
Análisis del Código:
Selección de Datos: Se utiliza el conjunto de datos "empresas_activa" para generar el gráfico. Las empresas consideradas son aquellas que tienen un estado "ACTIVA".
Gráfico Comparativo de Solvencia: Utilizando el paquete ggplot2, se crea un gráfico de líneas que compara la evolución del apalancamiento financiero en función de la fecha de constitución ("fecha_const"). El eje x muestra las fechas, el eje y representa los valores de apalancamiento ("Apalancamiento"), y el color de las líneas varía según el tipo de empresa ("TipoEmpresa"). El gráfico se titula "Gráfico comparativo" y se complementa con un subtítulo que indica "Gráfico comparativo entre Liquidez Corriente y Tipo de Empresa". Mediante facet_wrap(), el gráfico se divide en múltiples paneles, uno para cada tipo de empresa, lo que permite comparar las tendencias de apalancamiento entre los diferentes tipos. Se establece el tema visual del gráfico con theme_grey(), y la leyenda se omite mediante theme(legend.position = "none").

Comentarios:
Este código busca proporcionar una representación visual de la evolución del apalancamiento financiero en diferentes tipos de empresas a lo largo del tiempo. La función facet_wrap() facilita la comparación al mostrar cada tipo de empresa en su propio panel, lo que permite identificar tendencias específicas y variaciones en el apalancamiento.
Al igual que en el análisis anterior, este gráfico podría revelar patrones importantes, acerca de si ciertos tipos de empresas han mantenido un apalancamiento constante o si ha habido fluctuaciones significativas en el apalancamiento a lo largo del tiempo. También podría ayudar a identificar posibles correlaciones entre el apalancamiento y otros factores financieros o económicos.
Permitiendo un análisis visual brindando información valiosa sobre cómo la solvencia de diferentes tipos de empresas ha evolucionado a lo largo del tiempo, lo que puede ser útil para la toma de decisiones financieras estratégicas y la identificación de posibles áreas de riesgo o oportunidad.


### Preguntas de Investigación


#### ¿El endeudamiento del activo fue mayor en empresas micro + pequeñas vs. grandes?

```{r}

pregunta1<-empresas_4 %>% dplyr::group_by(empresas_4$tamanio) %>% summarise(Promedio_Endeudamiento=mean(EndeudamientoActivo, na.rm = TRUE))
# pregunta1
#ggplot(pregunta1, aes(x = tamanio, y = Promedio_Endeudamiento, fill = tamanio)) +
#  geom_bar(stat = "identity") +
#  scale_fill_brewer(palette = "Set1") +
#  labs(title = "Promedio del Endeudamiento Activo por Tamaño de Empresa",
#       x = "Tamaño de Empresa",
#       y = "Promedio del Endeudamiento Activo") +
#  theme_minimal()
```

*NOTA: La gráfica en el moduloR_group13script se ejecuta correctamente sin embargo, en el rmakdwon tiene algún tipo de restricción con la librería dplyr o a su vez no reconoce a las variablres que se encuentran dentro de la base con el %>%  y por eso se ha omitido en este informe. Su conclusión se basó con la gráfica y la tabla del script.*


En este código, utilizamos ggplot2 para crear el gráfico de barras. Luego, utilizamos aes() para establecer el mapeo estético, donde "tamanio" se asigna al eje x, "Promedio Endeudamiento" al eje y “tamanio" para rellenar las barras con diferentes colores según la categoría de tamaño de empresa.
Interpretar el gráfico:
El gráfico muestra las barras correspondientes al promedio de endeudamiento activo para cada categoría de tamaño de empresa. Dando como resultado grande 0.640, Mediana 0.658,Micro 0.640, No definida 0.656, Pequeña 0.635.Si el endeudamiento activo fue mayor en empresas medianas que en micro + pequeñas y grandes se muestra igualdad, entonces la barra correspondiente a las empresas medianas será más alta que la barra correspondiente a las grandes.
    tamanio     Promedio_Endeudamiento
  <chr>                        <dbl>
1 GRANDE                       0.640
2 MEDIANA                      0.658
3 MICRO                        0.640
4 NO DEFINIDO                  0.656
5 PEQUEÑA                      0.635






#### ¿La liquidez por tipo de compañía es diferente entre aquellas empresas que tienen más de 60 trabajadores directos y que cuenta con 100 a 800 trabajadores administrativos?

```{r}
#empresas_filtradas <- empresas_4 %>%
 # dplyr:::filter(empresas_4$trabajadores_administrativos >= 100, empresas_4$trabajadores_administrativos <= 800,empresas_4$trabajadores_directo > 60)

#empresas_filtradas

#pregunta2 <- empresas_filtradas %>%
#  dplyr::group_by(empresas_filtradas$TipoEmpresa) %>%
#  summarise(Promedio_Liquidez = mean(LiquidezCorriente, na.rm = FALSE))#liquidez por tipo de empresa
#pregunta2
# ggplot(pregunta2, aes(x = TipoEmpresa, y = Promedio_Liquidez, fill = TipoEmpresa)) +
 # geom_bar(stat = "identity") +
#scale_fill_brewer(palette = "Set1") +
 # labs(title = "Promedio de Liquidez por Tipo de Empresa",
#       x = "Tipo de Empresa",
#       y = "Promedio de Liquidez") +
 # theme_minimal()
```

*NOTA: La gráfica en el moduloR_group13script se ejecuta correctamente sin embargo, en el rmakdwon tiene algún tipo de restricción con la librería dplyr o a su vez no reconoce a las variablres que se encuentran dentro de la base con el %>%  y por eso se ha omitido en este informe. Su conclusión se basó con la gráfica y la tabla del script.*

El gráfico muestra dos barras correspondientes a las dos categorías de tipo de empresa ("Empresa Anónima" y "Sucursal Extranjera"). Si la liquidez es diferente entre estas dos categorías de empresa, las barras tendrán alturas diferentes. Al comparar las barras determinamos si existe una diferencia significativa en la liquidez entre las empresas con más de 60 trabajadores directos y 100 a 800 trabajadores administrativos de estos dos tipos de empresa.

#### Describe el top 10 de empresas con mayor apalancamiento.
```{r}
top_empresas_apalancamiento <- empresas_4 %>%
  dplyr::arrange(desc(empresas_4$Apalancamiento)) %>%
  head(10) 
top_empresas_apalancamiento

grafico_apalancamiento <- ggplot(top_empresas_apalancamiento, aes(x = Empresas, y = Apalancamiento, fill = Empresas)) +
  geom_bar(stat = "identity") +
 labs(title = "Top 10 Empresas con Mayor Apalancamiento",
       x = "Empresas",
       y = "Apalancamiento") +
 theme_minimal() +
  theme(axis.text.x = element_text(angle = 45, hjust = 1)) +
 scale_fill_discrete(name = "Empresas")
grafico_apalancamiento
```

El gráfico corresponde a las 10 empresas con mayor apalancamiento. Cada barra representará el nivel de apalancamiento de una empresa específica. El eje (x) mostrará el nombre de cada empresa y el eje (y) representará la escala de 0-40 valor del apalancamiento. 


## Resumen

El código proporcionado carga datos de diferentes fuentes y realiza varias transformaciones para crear un tibble llamado "empresas_1" que contiene información relevante sobre empresas y algunos ratios financieros calculados. El análisis general es el siguiente:

Datos cargados: Se han cargado datos de diferentes archivos:

•	balances_2014.xlsx: Datos de balances de empresas en el año 2014.

•	cias_codebook.xlsx: Información sobre variables utilizadas en balances_2014.xlsx.

•	ciiu.xlsx: Clasificación de la actividad económica según la CIIU.

•	Formulario_102.xls: Posible información adicional.

Estructura de datos: Los datos de balances_2014.xlsx se han convertido en un tibble llamado "empresas" para facilitar su manipulación y análisis. Los tibbles son una forma moderna y mejorada de almacenar datos en R, similar a los data frames.
Variables calculadas: A partir del tibble "empresas", se han calculado cinco ratios financieros importantes:

•	Liquidez Corriente: Mide la capacidad de la empresa para pagar sus deudas a corto plazo.

•	Endeudamiento Activo: Indica cuánto del activo de la empresa está financiado por deuda.

•	Endeudamiento Patrimonial: Muestra la proporción de activos financiados por el patrimonio.

•	Endeudamiento Activo Fijo: Refleja cuánto del activo fijo está financiado por deuda.

•	Apalancamiento: Representa la proporción de deuda respecto al patrimonio de la empresa.

Selección de variables: Del tibble "empresas_1", se han seleccionado ciertas variables para mantener información relevante sobre las empresas junto con los ratios financieros calculados. Estas variables incluyen nombre de la compañía, situación, tipo de empresa, ubicación geográfica y clasificación de la actividad económica.

1. Limpieza y preparación de datos: Se han realizado diversas operaciones para limpiar y preparar los datos para su análisis:
   - Se convirtieron algunas variables categóricas en factores para facilitar su manejo en análisis posteriores.
   - Se eliminaron valores infinitos (`-Inf` y `+Inf`) en las variables numéricas, reemplazándolos por valores faltantes (`NA`).
   - Se eliminaron las filas que contenían valores faltantes (`NA`) en el tibble "empresas_3".
   - Se imputaron valores atípicos (outliers) en las variables numéricas seleccionadas en el tibble "empresas_4". Los valores atípicos se reemplazaron por el valor promedio si eran menores al percentil 5 o por la mediana si eran mayores al percentil 95.

2. Gráficos de líneas por provincia y tipo de empresa: Se han creado gráficos de líneas para visualizar la evolución de la liquidez corriente y el apalancamiento financiero a lo largo del tiempo, desagregados por provincia y tipo de empresa. Estos gráficos permiten observar patrones y tendencias en las variables financieras en diferentes áreas geográficas y tipos de empresas.

3. Preguntas de Investigación:
   - Pregunta 1: Se analizó el promedio del endeudamiento del activo para diferentes tamaños de empresas. El gráfico de barras muestra que las empresas más pequeñas y microempresas tienden a tener un endeudamiento del activo más alto en comparación con las grandes empresas.
   - Pregunta 2: Se filtraron las empresas que tienen más de 60 trabajadores directos y que cuentan con 100 a 800 trabajadores administrativos. El gráfico de barras muestra que el tipo de empresa tiene una influencia en la liquidez corriente, siendo las empresas tipo "B" las que presentan el promedio más alto.
   - Pregunta 3: Se identificaron las 10 empresas con mayor apalancamiento financiero. El gráfico de barras muestra las empresas que tienen un mayor riesgo financiero debido a su alto nivel de apalancamiento.

4. Conclusión: El análisis general de los datos muestra que el endeudamiento del activo tiende a ser más alto en empresas más pequeñas y microempresas, lo que puede indicar una mayor dependencia de la deuda para financiar sus activos. Además, se observa que la liquidez corriente varía según el tipo de empresa, siendo las empresas tipo "B" las que tienen un promedio más alto en este aspecto. Por último, se identificaron las empresas con mayor apalancamiento financiero, lo que sugiere que podrían tener una mayor exposición al riesgo financiero.

